【裁判字號】    97,上易,284
【裁判日期】    970722
【裁判案由】    拆除地上物等
【裁判全文】
臺灣高等法院民事判決                 97年度上易字第284號
上  訴  人  丙○○
訴訟代理人  鍾明達律師
被  上訴人  壬○○
            己○○
            丁○○
            乙○○
            甲○○
            戊○○
            辛○○
            庚○○
上列當事人間請求拆除地上物等事件，上訴人對於中華民國97年
2月13日臺灣新竹地方法院95年度訴字第723號第一審判決提起上
訴，本院於97年7月1日言詞辯論終結，判決如下：
    主      文
上訴駁回。
第二審訴訟費用由上訴人負擔。
    事實及理由
一、被上訴人壬○○、己○○、丁○○、乙○○、甲○○經合法
    通知均無正當理由而未到庭，核皆無民事訴訟法第386條所
    列各款之情形，經上訴人聲請，准由其一造辯論而為判決。
二、被上訴人起訴主張：兩造與訴外人林魏冬妹（下稱林魏冬妹
    ）共有新竹縣竹東鎮○○○段254-2地號土地（下稱系爭土
    地），並未有分管之協議。詎上訴人未經伊等同意，竟於前
    開土地內搭蓋如附圖所示水井（面積0.8平方公尺）、水池
    （面積22.7平方公尺）、暨鋪設水泥地（含棚架，面積72.8
    平方公尺）、建物（面積30.8平方公尺）等地上物（下稱前
    開地上物），經伊等於民國（下同）95年8月21日發函要求
    上訴人停止施工並將前開地上物拆除。惟上訴人均置之不理
    ，致有妨害伊等所有權等情。爰依民法第767條規定，求為
    命上訴人應將前開地上物拆除並將土地回復原狀之判決（原
    審為被上訴人全部勝訴之判決）。被上訴人除戊○○、辛○
    ○、庚○○（下稱戊○○等3人）外，均未於本院準備程序
    或言詞辯論期日到庭，亦未提出書狀或聲明。戊○○等3人
    則於本院均答辯聲明：上訴駁回。
三、上訴人則以：伊搭蓋前開地上物所占用系爭土地面積，並未
    超逾伊與伊母林魏冬妹所有系爭土地應有部分計1/3之範圍
    ，自無妨害其他共有人之權益；況系爭土地荒蕪多年，伊計
    畫種植茶花出售，亦係地盡其利等語，資為抗辯。並於本院
    上訴聲明：(一)原判決廢棄。(二)上開廢棄部分，被上訴人在第
    一審之訴及假執行之聲請均駁回。
四、查，兩造及林魏冬妹共有系爭土地，上訴人於該土地內搭蓋
    前開地上物等情，有卷附土地登記謄本、現場照片可憑（見
    原審卷第46至49頁、第162至165頁），並經原審會同地政人
    員至現場履勘及測量屬實，有卷附勘驗測量筆錄、新竹縣竹
    東地政事務所97年1月4日東地所測宏字第0960006489號函檢
    附複丈成果圖可稽（見原審卷第148至151頁），且為上訴人
    及被上訴人戊○○等3人所不爭執（見本院卷第48頁反面）
    ，堪信為真。
五、本院應審究者為(一)上訴人是否無權占用系爭土地？(二)若是，
    則上訴人有無將前開地上物拆除並將土地回復原狀之義務？
    茲分別論述如下：
(一)、上訴人是否無權占用系爭土地？
  1.按各共有人按其應有部分，對於共有物之全部雖有使用收益
    之權。惟共有人對共有物之特定部分使用收益，仍須徵得他
    共有人全體之同意，非謂共有人得對共有物之全部或任何一
    部有自由使用收益之權利。如共有人不顧他共有人之利益，
    而就共有物之全部或一部任意使用收益，即屬侵害他共有人
    之權利（最高法院62年台上字第1803號判例意旨參照）。
  2.查，兩造對於系爭土地並未有分管之協議，且上訴人未經被
    上訴人之同意，即於該土地內搭蓋前開地上物等情，為上訴
    人所自陳（見原審卷第161頁、本院卷第48頁反面），雖上
    訴人亦為系爭土地共有人之一，然其既未經全體共有人之同
    意，即任意占用系爭土地之一部分，搭蓋前開地上物，自屬
    侵害他共有人之權利（即無權占用系爭土地）甚明。
  3.上訴人雖抗辯：伊搭蓋前開地上物占用系爭土地面積，並未
    超逾伊與伊母林魏冬妹所有系爭土地應有部分計1/3之範圍
    ，自無侵害其他共有人之權益云云。惟承前所述，兩造對於
    系爭土地既未有分管之協議，且上訴人未經全體共有人之同
    意，即於系爭土地內搭蓋前開地上物，要屬已侵害他共有人
    之權利。雖上訴人與其母林魏冬妹所有系爭土地應有部分合
    計為1/3（即應有部分各1/6，見原審卷第46頁土地登記謄本
    ），但仍無解其搭蓋地上物業已侵害他共有人之權利至明。
    故上訴人以其搭蓋前開地上物占用系爭土地面積，並未超逾
    其與其母林魏冬妹所有系爭土地應有部分計1/3之範圍為由
    ，抗辯其無侵害他共有人之權益云云，自無可取。
  4.上訴人又抗辯：系爭土地荒蕪多年，伊計畫種植茶花出售，
    亦係地盡其利云云。然查：
    (1)、按共有物之簡易修繕，及其他保存行為，得由各共有人
        單獨為之，民法第820條第2項定有明文。且，所謂保存
        行為，係指對共有物物質上之保全，及權利上之保全之
        行為而言（最高法院74年度台上字第2218號判決意旨參
        照）。
    (2)、上訴人搭建地上物之目的係為種植茶花出售，自屬其個
        人之使用收益行為，並非屬系爭土地之保存行為，亦與
        系爭土地之改良無涉（民法第820條第3項參照）。是上
        訴人抗辯系爭土地荒蕪多年，其計畫種植茶花出售，係
        地盡其利云云，仍無可採。
(二)、上訴人有無將前開地上物拆除並將土地回復原狀之義務？
  1.按共有物，除契約另有訂定外，由共有人共同管理之，民法
    第818條、第820條第1項定有明文。是未經共有人協議分管
    之共有物，共有人對共有物之特定部分占用收益，須徵得他
    共有人全體之同意。如未經他共有人同意而就共有物之全部
    或一部任意占用收益，他共有人得本於所有權請求除去其妨
    害（最高法院74年度第2次民事庭會議決定(三)及同院91年度
    台上字第1902號判決意旨參照）。
  2.如前所述，上訴人既未經共有人協議分管，亦未經全體共有
    人之同意，即任意占用系爭土地搭蓋前開地上物，自屬侵害
    他共有人（即被上訴人）之權利。是以，被上訴人本於所有
    權請求上訴人將前開地上物拆除，並將土地回復原狀，核屬
    有據，應予准許。
六、從而，被上訴人依民法第767條規定，請求上訴人將前開地
    上物拆除並將土地回復原狀，為有理由，應予准許。是則原
    審為上訴人敗訴之判決，及為假執行之宣告，於法並無違誤
    。上訴意旨仍執前詞指摘原判決不當，求予廢棄改判，為無
    理由，應予駁回。
七、本件事證已臻明確，兩造其餘攻擊或防禦方法，經本院審酌
    後認均與本件之結論無涉，茲不再一一論列，併予敘明。
八、據上論結，本件上訴為無理由，依民事訴訟法第463條、第
    385條第1項前段、第449條第1項、第78條，判決如主文。
中    華    民    國    97    年    7     月    22    日
                    民事第十三庭
                        審判長法  官  黃嘉烈
                              法  官  高鳳仙
                              法  官  楊絮雲
正本係照原本作成。
不得上訴。
中    華    民    國    97    年    7     月    22    日
                              書記官  鄭淑昀


司法院資訊處製作；財團法人民間司法改革基金會備份。
